ACORDAO-COMPLETO-2398759

ACÓRDÃO 3004/2020 ATA 43/2020 - PLENÁRIO

VISTOS, relatados e discutidos estes autos em que se aprecia recurso de revisão interposto contra o Acórdão 12.795/2016, mantido pelo Acórdão 659/2017 e reformado pelo Acórdão 4354/2018-TCU-Segunda Câmara,
ACORDAM os ministros do Tribunal de Contas da União, reunidos em sessão do Plenário, ante as razões expostas pelo Relator e com fundamento nos arts. 32, inciso III, e 35 da Lei 8.443/1992 c/c o art. 288 do Regimento Interno do TCU, em: 
9.1. conhecer do presente recurso de revisão e, no mérito, negar-lhe provimento, mantendo-se inalterado o acórdão recorrido; e 
9.2. dar ciência desta deliberação ao recorrente e demais interessados.

Recurso de revisão interposto contra acórdão que julgou as contas do recorrente irregulares e condenou-o ao pagamento de débito e de multa em razão de irregularidades na prestação de contas de recursos de convênio que tinha por objeto a construção de uma biblioteca pública.

Município de Carauari/AM.

3. Recorrente: Bruno Luís Litaiff Ramalho (XXX.622.612-XX).

Bruno Dantas.

Ministro Walton Alencar Rodrigues.

13.1. Ministros presentes: José Mucio Monteiro (Presidente), Walton Alencar Rodrigues (Revisor), Augusto Nardes (Relator), Aroldo Cedraz, Ana Arraes, Bruno Dantas e Vital do Rêgo.
13.2. Ministro que alegou impedimento na Sessão: Bruno Dantas.
13.3. Ministros-Substitutos convocados: Augusto Sherman Cavalcanti e Marcos Bemquerer Costa.
13.4. Ministro-Substituto presente: André Luís de Carvalho.

ACORDAO-COMPLETO-2507957

Acórdão 1123/2022 - Segunda Câmara

Segunda Câmara

AUGUSTO NARDES

Ministro-Substituto André Luís de Carvalho.

Transcrevo a seguir, com alguns ajustes de forma, a análise empreendida pelo auditor encarregado do exame do processo no âmbito da Serur (peça 160) , a qual contou com a anuência do escalão dirigente da unidade técnica (peças 161 e 162) :
"INTRODUÇÃO
Trata-se de recurso de revisão interposto por Bruno Luís Litaiff Ramalho (R001-peças 142-144) , à época, prefeito de Carauari/AM (gestão: 2005-2008) , por meio do qual se insurge contra o Acórdão 12.795/2016, mantido pelo Acórdão 659/2017 e reformado pelo Acórdão 4354/2018-TCU-Segunda Câmara do TCU. O Acórdão inaugural foi prolatado na sessão de julgamento do dia 22/11/2016-Ordinária e inserto na Ata 41/2016-2ª Câmara, rel. Ministro-Substituto André Luís de Carvalho (peça 56) .
1.1. A deliberação recorrida apresenta o seguinte teor:
VISTOS, relatados e discutidos estes autos de tomada de contas especial instaurada pela Subsecretaria de Planejamento, Orçamento e Administração do Ministério da Cultura em desfavor do Sr. Bruno Luís Litaiff Ramalho, ex-prefeito de Carauari/AM (gestão: 2005-2008) , e do Sr. Gilberto Rufino de Oliveira Júnior, como procurador municipal, diante de irregularidades na documentação exigida para a prestação de contas do Convênio nº 226/2006/MINC/SE/FNC (Siafi 582920) destinado à implementação do Projeto Construção de Biblioteca Pública, com vigência estipulada para o período de 29/12/2006 a 6/5/2008;
ACORDAM os Ministros do Tribunal de Contas da União, reunidos em Sessão da Segunda Câmara, ante as razões expostas pelo Relator, em:
9.1. considerar revel o Sr. Francisco Costa dos Santos, com fulcro no art. 12, § 3º, da Lei nº  8.443, de 16 de julho de 1992;
9.2. julgar irregulares as contas do Sr. Bruno Luís Litaiff Ramalho, com fulcro nos arts. 1º, inciso I, 16, inciso III, alíneas 'b' e 'c', 19 e 23, II e III, da Lei nº 8.443, de 1992, e nos arts. 1º, I, 209, II e III, 210 e 214, III, do Regimento Interno do TCU (RITCU) , para condená-lo ao pagamento da quantia de R$ 300.000,00 (trezentos mil reais) , atualizada monetariamente e acrescida de juros de mora calculados desde 22/6/2007 até o efetivo recolhimento, deduzida dos valores de R$ 25.871,58 e R$ 29.554,08, atualizados monetariamente desde 27/2/2009 e 11/1/2010, respectivamente, fixando-lhe o prazo de 15 (quinze) dias para que comprove, perante o Tribunal, o recolhimento da referida importância aos cofres do Tesouro Nacional, nos termos do art. 23, inciso III, alínea 'a', da citada lei e do art. 214, inciso III, alínea 'a', do RITCU;
9.3. julgar irregulares as contas do Sr. Francisco Costa dos Santos, com fulcro nos arts. 1º, inciso I, 16, inciso III, alíneas 'a' e 'c', 19 e 23, II e III, da Lei nº 8.443, de 1992, e nos arts. 1º, I, 209, II e III, 210 e 214, III, do RITCU, para condená-lo ao pagamento das quantias de R$ 25.871,58 e R$ 29.554,08, atualizadas monetariamente desde 27/2/2009 e 11/1/2010, respectivamente, fixando-lhe o prazo de 15 (quinze) dias para que comprove, perante o Tribunal, o recolhimento da referida importância aos cofres do Tesouro Nacional, nos termos do art. 23, inciso III, alínea 'a', da citada lei e do art. 214, inciso III, alínea 'a', do RITCU;
9.4. aplicar aos Srs. Bruno Luís Litaiff Ramalho e Francisco Costa dos Santos a multa prevista no art. 57 da Lei nº 8.443, de 1992, nos valores de R$ 80.000,00 (oitenta mil reais) e R$ 16.000,00 (dezesseis mil reais) , respectivamente, fixando-lhes o prazo de 15 (quinze) dias, a contar da notificação, para que comprovem, perante o Tribunal, o recolhimento das referidas quantias aos cofres do Tesouro Nacional, atualizadas monetariamente na forma da legislação em vigor;
9.5. autorizar, caso requerido, nos termos do art. 26 da Lei nº 8.443, de 1992, e do art. 217 do RITCU, o parcelamento das dívidas constantes deste Acórdão em até 36 (trinta e seis) prestações mensais e sucessivas, sobre as quais incidirão a atualização monetária e os correspondentes acréscimos legais, esclarecendo aos responsáveis que a falta de pagamento de qualquer parcela importará no vencimento antecipado do saldo devedor (art. 217, § 2º, do RITCU) ;
9.6. autorizar, desde logo, a cobrança judicial das dívidas constantes deste Acórdão, nos termos do art. 28, inciso II, da Lei nº 8.443, de 1992, caso não atendidas as notificações; e
9.7. enviar cópia deste Acórdão, bem como do Relatório e da Proposta de Deliberação que o fundamenta à Procuradoria da República no Estado do Amazonas, nos termos do art. 16, § 3º, da Lei nº  8.443, de 1992, para o ajuizamento das ações civis e penais cabíveis.; (ênfases acrescidas) 
HISTÓRICO 
A presente Tomada de Contas Especial - TCE foi instaurada pela Subsecretaria de Planejamento, Orçamento e Administração do Ministério da Cultura em desfavor de Bruno Luís Litaiff Ramalho, ora recorrente, e de Gilberto Rufino de Oliveira Júnior, procurador municipal, diante de irregularidades na documentação exigida para a prestação de contas do Convênio 226/2006/MINC/SE/FNC (Siafi 582.920) destinado à implementação do Projeto Construção de Biblioteca Pública, a partir do aporte de recursos federais no montante de R$ 300.000,00, com vigência estipulada para o período de 29/12/2006 a 6/5/2008.
1.2. Ainda no curso da fase interna, foram afastadas as responsabilidades de Gilberto Rufino de Oliveira Júnior e da Trenna Construção, Comércio e Serviços Ltda.; salientando que, no caso do agente público, o afastamento se deu por ele ter figurado no ajuste como mero corresponsável, sem gerir recursos, nem ordenar despesas, ao passo que, no caso da empresa, o aludido afastamento se deu por inexistir nos autos evidências de que ela teria dado causa ao dano, além de inexistir qualquer documento que ateste o pagamento de valores federais à referida empresa.
1.3. No âmbito deste Tribunal, a Secretaria de Controle Externo no Estado do Amazonas (Secex/AM) promoveu a citação do recorrente e de Francisco Costa dos Santos, prefeito sucessor, uma vez que foi constatado o saldo de R$ 55.425,66 na conta do ajuste, durante o mandato do prefeito sucessor, além da movimentação na referida conta no exercício de 2009.
1.4. Apesar de devidamente citados, apenas o recorrente apresentou defesa, a qual foi juntada à peça 23, tendo o prefeito sucessor deixado transcorrer in albis o prazo legal, o que caracterizou a revelia prevista no art. 12, inciso IV, §3º, da Lei 8.443/1992.
1.5. Após a análise do feito, a Secex/AM propôs julgar irregulares as contas do recorrente, com fulcro no art. 16, III, alíneas 'b' e 'c', da Lei 8.443/1992, para condená-lo em multa e em débito (no valor de R$ 249.000,00) , além de julgar irregulares as contas de Francisco Costa dos Santos, com fulcro no art. 16, III, alíneas 'a' e 'c', da Lei 8.443/1992, para condená-lo em multa e em débito (no valor de R$ 51.000,00) .
1.6. Por sua vez, o Ministério Público junto ao TCU - MPTCU manifestou a sua concordância em relação à aludida proposta, com a sua ressalva sobre a metodologia de apuração do dano nos autos, de tal sorte que o débito inerente ao prefeito sucessor deveria compreender os valores de R$ 25.871,58 (27/2/2009) e de R$ 29.554,08 (11/1/2010) , diante dos saques efetuados durante a sua gestão na conta específica do convênio, sem a devida comprovação do destino dos valores nos autos, impedindo o estabelecimento do nexo causal entre os valores federais aportados e as despesas incorridas no ajuste. 
1.7. O Relator a quo, Exmo. Ministro-Substituto André Luís de Carvalho, após minucioso exame, incorporou os pareceres da Secex-AM e do Parquet especial as suas razões de decidir, propôs, por conseguinte, o julgamento pela irregularidade das contas da recorrente e do prefeito sucessor, imputando o débito apurado proporcionalmente a responsabilidade de cada um dos gestores, nos termos do Voto que fundamenta o Acórdão recorrido (peça 57) , posicionamento este que foi acompanhado pelos Membros do Colegiado.
1.8. Inconformados, Bruno Luis Litaiff Ramalho e a Prefeitura opuseram embargos de declaração (R001-peça 66) , os quais foram conhecidos e rejeitados, por meio do Acórdão 659/2017-TCU-Segunda Câmara, rel. Ministro-Substituto André Luís de Carvalho (peça 71) .
1.9. Em seguida, Francisco Costa dos Santos, prefeito sucessor, interpôs recurso de reconsideração (R002-peça 70) , julgado por meio do Acórdão 4354/2018-TCU-Segunda Câmara (peça 116) , rel. Ministro José Múcio Monteiro, que reformou parcialmente o Acórdão recorrido para excluir uma das parcelas constantes do item 9.3 e reduzir o valor da multa aplicada, uma vez que parte dos recursos havia sido transferido para a conta investimento, nos seguintes termos:
VISTO, relatado e discutido este recurso de reconsideração interposto por Francisco Costa dos Santos, ex-prefeito de Carauari/AM, contra o Acórdão 12795/2016-TCU-Segunda Câmara, prolatado em tomada de contas especial instaurada em decorrência de irregularidades relacionadas à execução do Convênio 226/2006, celebrado entre o Ministério da Cultura e aquele município para a implementação do 'Projeto Construção de Biblioteca Pública'.
ACORDAM os Ministros do Tribunal de Contas da União, reunidos em sessão da 2ª Câmara, ante as razões expostas pelo Relator e com fundamento nos arts. 32 e 33 da Lei 8.443/1992, em:
9.1. conhecer do recurso de reconsideração interposto por Francisco Costa dos Santos e dar-lhe provimento parcial;
9.2. excluir a parcela de R$ 29.554,08 (vinte e nove mil, quinhentos e cinquenta e quatro reais e oito centavos) do débito imputado a Francisco Costa dos Santos por meio do item 9.3 do Acórdão 12795/2016-TCU-Segunda Câmara;
9.3. reduzir o valor da multa aplicada a Francisco Costa dos Santos pelo item 9.4 do Acórdão 12795/2016-TCU-Segunda Câmara, que passa a ser de R$ 7.200,00 (sete mil e duzentos reais) ;
9.4. determinar ao município de Carauari/AM que, no prazo de 15 (quinze) dias, a contar da notificação, restitua ao Tesouro Nacional a totalidade do saldo mantido na conta bancária 009585-0, da agência 1037-5, do Banco do Brasil S. A., inclusive os valores que se encontram em aplicação financeira;
9.5. retificar por inexatidão material, nos termos da Súmula 145 da Jurisprudência predominante do Tribunal de Contas da União, o Acórdão 12795/2016-TCU-Segunda Câmara, prolatado na sessão de 22/11/2016, para que, em seu item 3, onde se lê 'Francisco Costa dos Santos (CPF XXX.566.362-XX4) , leia-se 'Francisco Costa dos Santos (CPF XXX.566.362-XX) '. (ênfases acrescidas) 
1.10. Irresignado com a decisão do TCU, o ex-prefeito interpôs o presente recurso de revisão, que se fundamenta nas altercações que, adiante, passar-se-á a relatar.
EXAME DE ADMISSIBILIDADE 
O exame preliminar de admissibilidade efetuado por esta Secretaria (peça 145) propôs o não conhecimento do presente recurso de revisão, por não atender aos requisitos específicos de admissibilidade, nos termos do artigo 35 da Lei 8.443/92, c/c artigo 288 do RI/TCU.
1.11. O Exmo. Ministro Augusto Nardes solicitou, então, a oitiva do MPTCU (peça 149) , tendo o Ilustre Procurador Marinus Eduardo De Vries Marsico, por sua vez, discordado da Secretaria de Recursos, aduzindo que a sentença, constante na peça 143, poderia ser considerada como documento novo (art. 35, III, da Lei 8.443/1992) , justificando assim o conhecimento do recurso de revisão interposto (peça 150) .
1.12. O Relator ad quem, em consonância com o parecer do MPTCU, conheceu do recurso de revisão interposto por Bruno Luis Litaiff Ramalho (R003-peças 142-144) , nos termos dos artigos 32, inciso III, e 35, inciso III, da Lei 8.443/1992 c/c art. 288 do RI/TCU.
1.13. Insta ressalvar que não foi atribuído efeito suspensivo ao recurso de revisão, como solicitado pelo recorrente (peça 142, p. 20-24) , por falta de previsão normativa, nos termos do caput do art. 288 do RI/TCU.
EXAME DE MÉRITO
Delimitação
1.14. Constitui objeto do presente recurso definir se:
a) o julgamento nas esferas cível e criminal constituiria fato impeditivo para a atuação desta Corte de Contas;
b) a prestação de contas tardia configura ato de improbidade administrativa;
c) houve ofensa aos princípios do contraditório e da ampla defesa;
d) a falta de vistoria in loco impediu que fosse verificado adimplemento do objetivo proposto.
Do julgamento nas esferas cível e criminal.
1.15. O recorrente reproduz parte da sentença proferida no âmbito da Ação Civil Pública 1395-05.2013.4.013202, por meio da qual o juiz de direito teria afirmado que não ficou configurada a 'falta de prestação de contas' e que o valor remanescente foi deixado para a gestão posterior. Aduz que ficou confirmado 'o emprego correto das verbas' e que a União não pode enriquecer ilicitamente, 'já que a obra fora realizada dentro dos limites do plano de trabalho' (peça 142, p. 14-17) . Colaciona a sentença judicial à peça 143.
Análise:
1.16. O recorrente alega que o julgamento no âmbito da justiça federal constituiria fato impeditivo para a atuação desta Corte de Contas.
1.17. Ressalte-se, desde logo, para que fique bem assentada a competência constitucional privativa desta Casa nas matérias que lhe cabe, com exclusividade, apurar e julgar, que, no ordenamento pátrio, vige o princípio da independência das instâncias.
1.18. Significa dizer que o TCU exerce a sua jurisdição independentemente das demais jurisdições (civil, penal, trabalhista, tributária, e. g.) e dos demais órgãos de controle. Há, com efeito, diversos precedentes nesta Casa, corroborando o que se afirmou, dos quais se podem invocar, a título meramente exemplificativo, os Acórdão 1487/2017-TCU-Primeira Câmara, rel. Ministro Walton Alencar Rodrigues; 3.535/2015-TCU-2ª Câmara, rel. Ministro Augusto Nardes; e 680/2015-TCU-Plenário, rel. Ministro-Substituto André Luís de Carvalho.
1.19. Corrobora este entendimento, no âmbito do Poder Judiciário, a jurisprudência a seguir colacionada da Suprema Corte, v. g., os MS 21.948-RJ, 21.708-DF e 23.625-DF. Em relação ao Superior Tribunal de Justiça-STJ, colacionam-se os MS 7080, 7138 e 7042, todos do DF. Logo, a atuação do TCU não fica a depender do Judiciário, nem de qualquer outro Poder, nem com estas se confunde.
1.20. Insta ressalvar que a referida sentença, proferida no âmbito da justiça federal, deixa claro que a parte autora, Ministério Público Federal, 'de seu lado, não comprova a inexecução total da obra' e, em seguida, analisa os documentos constantes dos autos, mais especificamente o relatório fotográfico, para concluir sob o ponto de vista daquele juízo de que as contas do recorrente estariam prestadas, pois 'a estrutura da obra estava bem avançada ao final do mandado' (peça 143, p. 4) .
1.21. Assim, observa-se que o deferimento do pleito no âmbito judicial não possui o condão de alterar os termos da decisão sufragada, tendo em vista que lastreada na mera execução física de parte do objeto, o que não se mostra suficiente no âmbito deste tribunal.
1.22. Nessa linha, tem-se que o relatório fotográfico foi considerado como prova insuficiente pelo Relator a quo para comprovar a boa e a regular prestação de contas, por ausência de nexo causal entre as despesas supostamente realizadas e a execução do Projeto de Construção de Biblioteca Pública na municipalidade, nos termos do Voto condutor (peça 57, p. 2) :
12. Não merece prosperar a defesa apresentada pelo signatário da avença, no sentido de que teria havido a prorrogação provisória da vigência do convênio e de que haveria recursos remanescentes na conta do ajuste, quando do seu afastamento do cargo. 
13. Ocorre que o referido responsável foi ouvido apenas sobre a parte dos recursos efetivamente geridos em seu mandato, mostrando-se irrelevante, portanto, a eventual prorrogação do prazo de vigência com o suposto saldo na conta do ajuste, vez que esses fatos dizem respeito ao prefeito sucessor. 
14. Na parte que lhe toca, o mero relato fotográfico juntado aos autos pelo responsável (desacompanhado da documentação que lhe foi reiteradamente solicitada) mostra-se insuficiente como prova, pois não permite que se estabeleça o necessário nexo causal entre o objeto retratado e os recursos federais dispendidos. 
15. Por sua vez, no tocante ao débito, acompanho a proposta do MPTCU no sentido de imputar ao responsável o valor total repassado (R$ 300.000,00) , acompanhado dos abatimentos nos valores de R$ 25.871,58 (27/2/2009) e de R$ 29.554,08 (11/1/2010) , diante das movimentações realizadas pelo prefeito sucessor.
1.23. O julgamento no âmbito da justiça federal cível ou penal não constitui fato impeditivo para a atuação desta Corte de Contas. No ordenamento jurídico brasileiro vigora o princípio da independência das instâncias, em razão do qual podem ocorrer condenações simultâneas nas diferentes esferas - cível, criminal e administrativa. O artigo 935 do Código Civil prescreve que a 'responsabilidade civil é independente da criminal, não se podendo questionar mais sobre a existência do fato, ou sobre quem seja o seu autor, quando estas questões se acharem decididas no juízo criminal'. Esse dispositivo precisa ser conjugado com o artigo 66 do Código de Processo Penal, o qual estabelece que 'não obstante a sentença absolutória no juízo criminal, a ação civil poderá ser proposta quando não tiver sido, categoricamente, reconhecida a inexistência material do fato'.
1.24. Interpretando os dois dispositivos conjuntamente, temos que a sentença penal impedirá a propositura ou continuidade de ação nos âmbitos civil e, por extensão, administrativo, apenas se houver sentença penal absolutória negando categoricamente a existência do fato ou afirmando que não foi o réu quem cometeu o delito. Esse entendimento é pacífico no Supremo Tribunal Federal - STF, conforme fica claro nos Mandados de Segurança 21.948-RJ, 21.708-DF e 23.635-DF. Nesse último, por exemplo, o STF decidiu que a sentença proferida em processo penal é incapaz de gerar direito líquido e certo de impedir o TCU de proceder à tomada de contas, mas poderá servir de prova em processos administrativos se concluir pela não ocorrência material do fato ou pela negativa de autoria.
1.25. Nesse mesmo sentido é o teor do art. 126 da Lei 8.112/1990, segundo o qual a 'responsabilidade administrativa do servidor será afastada no caso de absolvição criminal que negue a existência do fato ou sua autoria' (grifos acrescidos) . Também é encontrado na Lei 8.429/1992, que trata da improbidade administrativa, a positivação do referido princípio, quando seu artigo 12 destaca que o responsável por ato de improbidade está sujeito às cominações estabelecidas por esta norma, independentemente das sanções penais, civis e administrativas previstas na legislação específica.
1.26. Logo, não estão presentes as hipóteses excepcionais em que as decisões judiciais vinculariam a instância administrativa. Há, em verdade, formação de juízo de valor em ação civil pública divergente quanto à pertinência dos documentos apresentados para comprovar a escorreita prestação de contas por parte do recorrente ou não. 
1.27. Portanto, a alegação apresentada pelo recorrente, que se apoia na sentença proferida no âmbito do processo judicial da Ação Civil de Improbidade Administrativa n. 1395-05.2013.4.01.32.02, em curso na Subseção Judiciária de Tefé-AM do TRF1 (peça 143) , não obstaculiza a apuração empreendida pelo TCU.
Da configuração do ato de improbidade administrativa.
1.28. Objeta que, 'formalmente, a prestação tardia de contas, sem apresentação de justificativas razoáveis, configura ato de improbidade administrativa, nos termos do art. 11, inc. VI da Lei nº 8.429/92. No entanto, o Tribunal Regional Federal da 1ª Região - TRF1 entende que a prestação de contas tardia não configura ato de improbidade administrativa' (peça 142, p. 9-13) .
Análise:
1.29. De plano, esclareça-se, preliminarmente, que o recorrente teve suas contas julgadas irregulares por esta Corte, em primeira instância administrativa, pela falta de comprovação da escorreita aplicação dos recursos federais repassados durante a sua gestão para a execução do Convênio 226/2006/MINC/SE/FNC.
1.30. Mister notar que a apuração de irregularidades na presente TCE e o julgamento das contas pela irregularidade não se confundem em nenhum aspecto com eventuais atos de improbidade administrativa, os quais, se apurados, devem ser julgados na esfera judicial competente.
Da ofensa aos princípios do contraditório e da ampla defesa.
1.31. Defende que houve prejuízo a sua defesa por não ter sido citado para tomar 'conhecimento dos atos e decisões que ensejaram o provimento do Pedido de Reconsideração do Sr. Francisco Costa dos Santos', o que caracterizaria restrição aos princípios do contraditório e da ampla defesa (peça 142, p. 17-20) .
Análise:
1.32. No que tange à alegação de eventual prejuízo a ampla defesa do recorrente por não ter sido citado para tomar 'conhecimento dos atos e decisões que ensejaram o provimento do Pedido de Reconsideração do Sr. Francisco Costa dos Santos', insta esclarecer que não há que se falar em prejuízo a ampla defesa e ao contraditório, tampouco em nulidade, pois não há previsão legal ou normativa para que os outros responsáveis responsabilizados no âmbito das TCE sejam citados e apresentem alegações ou algo similar quando outro responsável exerce seu direito constitucional de recorrer de uma condenação imposta pelo TCU. 
1.33. Não obstante isso, observa-se que foi enviada comunicação ao patrono do recorrente, informando que o outro responsável, Francisco Costa dos Santos, havia interposto recurso de reconsideração (peças 88 e 94-96, 101-102) . Neste ínterim, o recorrente mudou de procurador (peças 107-108, 111 e 141) , lhe sendo franqueada a qualquer momento a solicitação de vistas desta TCE. 
1.34. Note-se, ainda, que o recorrente vem exercendo seu direito de defesa ao longo de todo processo, seja por meio da apresentação de alegações de defesa, antes do julgamento do Acórdão recorrido (peça 23) , da oposição de embargos de declaração (peça 66) , da interposição do presente recurso de revisão (peça 142) , sobressaindo, também, a solicitação de vistas do processo por mais de uma vez ao longo de seu trâmite (peças 11, 51 e 53) .
1.35. Por oportuno, registra-se que o juízo de valor firmado na decisão atacada foi devidamente fundamentado no Voto proferido pelo Relator a quo, não se vislumbrando afronta aos princípios do contraditório e da ampla defesa, uma vez que foram dadas várias oportunidades para que a responsável justificasse as irregularidades encontradas e as acusações que maculavam sua atuação administrativa.
Da necessidade de vistoria in loco.
1.36. Alega que 'com uma vistoria in loco simples e rápida seria o suficiente para atestar que a obra' atingiu o objetivo proposto, 'bem como está dentro das especificações determinadas no plano de trabalho e com todos os acabamentos' (peça 142, p. 5-8) .
Análise:
1.37. Em relação à solicitação de vistoria in loco, ao compulsar a jurisprudência sistematizada desta Corte de Contas, observa-se que a praxe jurisprudencial consolidada materializou a seguinte resenha: 'não encontra amparo a solicitação para que o TCU realize procedimento fiscalizatório, com vistas à produção de provas que são da exclusiva alçada do responsável, vez que é deste o ônus de provar a boa e regular aplicação dos recursos públicos federais repassados' (ênfase acrescida) , v. g., Acórdão 4879/2010-TCU-Primeira Câmara, rel. Ministro Valmir Campelo, Acórdão 4794/2019-TCU-Primeira Câmara, rel. Ministro Walton Alencar Rodrigues, Acórdão 120/2019-TCU-Plenário, rel. Ministro Raimundo Carreiro, Acórdão 2285/2019-TCU-Segunda Câmara, rel. Ministro-substituto Marcos Bemquerer Costa, Acórdão 11267/2018-TCU-Segunda Câmara, rel. Ministro-substituto André Luís de Carvalho, Acórdão 2444/2018-TCU-Plenário, rel. Ministro Benjamin Zymler.
1.38. Notório, portanto, o entendimento de que constitui ônus do gestor a produção das evidências necessárias para comprovar o adequado uso dos recursos públicos, consoante disposições contidas no artigo 70, parágrafo único, da Constituição Federal, e no art. 93 do Decreto-lei 200/1967, não cabendo a este Tribunal, portanto, realizar diligência para a obtenção das provas (Acórdão 6214/2016-TCU-Segunda Câmara, rel. Ministra Ana Arraes, 8.560/2012-TCU-2ª Câmara, rel. Ministro José Jorge e 352/2017-TCU-1ª Câmara, rel. Ministro Benjamin Zmyler) .
1.39. Como mencionado no Relatório que precedeu o Voto condutor do Acórdão 2257/2007-TCU-Primeira Câmara, rel. Ministro Valmir Campelo, 'o indeferimento de realização de nova inspeção não fere os princípios do contraditório e da ampla defesa', pois ao recorrente, quando das citações, foi dada oportunidade de comprovar a correta aplicação dos recursos. No entanto, optou em limitar sua defesa à afirmação de que executou o objeto, apresentando provas inconclusas, tentando transferir tal obrigação para o Tribunal.
1.40. Foram diversas as oportunidades concedidas ao Convenente para adimplir sua obrigação constitucional, apresentando a escorreita prestação de contas do Ajuste, conforme Relatório que acompanha o Acórdão recorrido (peça 58, p. 1-2) , in verbis:
4. O ajuste vigeria originalmente até o período de 13/11/2007, sendo prorrogado de ofício até 6/5/2008, por intermédio do Ofício MinC/DGI/Nº 680/2007 (peça 2, p. 42) . O prefeito Bruno Luís Litaiff Ramalho solicitou nova prorrogação em 30/5/2008 (peça 2, p. 126) até 31/12/2008, e no Parecer 0612/2008-CONJUR/MinC (peça 2, p. 154-160) se sugere o acatamento da solicitação, condicionando-o à apresentação de novo plano de trabalho com informações atualizadas. O responsável foi notificado em 6/8/2008 e reiterado em 28/11/2008 (peça 2, p. 166-170) sobre a necessidade do novo plano (não constam no processo os respectivos avisos de recebimento) . Segundo Despacho 1.457/2012-CGAA/DIC/SEFIC/MinC (peça 3, p. 136) , o ex-prefeito não apresentou o novo plano, o que acarretou na não prorrogação do convênio. O mesmo despacho informa a movimentação irregular da conta específica em 27/2/2009, no valor de R$ 25.871,58, por intermédio de saque (peça 3, p. 136) .
5. Em 19/5/2009, o ex-prefeito apresenta a prestação de contas parcial do convênio (peça 2, p. 180-260) , a qual não foi acatada, sendo solicitado novos documentos, tais quais: relatório de cumprimento do objeto; cópia dos comprovantes de despesa (inclusive contrapartida) , em nome da convenente, devidamente identificados com o número do convênio; termo de aceitação definitiva da obra; cópia do despacho adjudicatório e homologação das licitações realizadas e/ou justificativas para a sua dispensa/inexigibilidade; relatório fotográfico e material de divulgação (peça 2, p. 264-280) , novamente as notificações não continham aviso de recebimento (Ofício 244/2009-CPCON/CGCON/DGI e Ofício 347/2009/CPCON/CGAD/DGI) .
6. Em resposta ao Ofício 347/2009/CPCON/CGAD/DGI, na data de 18/8/2009, o senhor Bruno Luís Litaiff Ramalho apresenta novas informações (peça 2, p. 282-305) , alegando que não concluiu a obra, faltando apenas 10% para finalizá-la e que não o fez por seu mandato ter expirado em 31/12/2008, sendo obrigação do prefeito sucessor finalizar e prestar contas do convênio em tela, uma vez que o prazo fora prorrogado até 30/4/2009 e apresentou relatório fotográfico.
7. Em notificação, Ofício 443/2009/CPCON/DGI de 26/8/2009, há uma nova solicitação dos documentos citados no item 5 desta instrução (peça 2, p. 306) . Igualmente não há Aviso de Recebimento.
8. O ofício supracitado foi reiterado pelo Ofício 549/2009/CPCON/CGAD/DGI (peça 2, p. 334-342) , com AR (peça 2, p. 344) , momento que foi dada nova oportunidade para sanar as pendências documentais ou recolher o valor integral do convênio. O ex-prefeito solicitou dilação de prazo para se manifestar e para a elucidação de dúvidas em 18/11/2009 (peça 2, p. 346) , o qual foi deferido e novo prazo fixado (peça 2, p. 348-350) , com AR.
9. Por intermédio do Ofício 529/2010-CPCON/CGAD/DGI (peça 3, p. 14) , de 1/6/2010, foi anexada informação contendo os motivos para a solicitação dos novos documentos e não aceitação da prestação de contas apresentada pelo interessado (peça 3, p. 4-12) . Ante a não manifestação do ex-prefeito, em 9/6/2013, por intermédio do Ofício 173/2013-SPOA/SE/MinC (peça 3, p. 228) , o senhor Gilberto Rufino de Oliveira (ex-procurador do município) foi notificado da não aprovação da prestação de contas e instauração de TCE (peça 3, p. 234) . (ênfases acrescidas) .
1.41. No âmbito desta Corte de Contas, a Secex-AM, por sugestão do MPTCU, fez diligência ao Banco do Brasil para que 'fossem encaminhados os extratos, cópias de cheques e documentos de saque e movimentação da conta corrente 009585-0, Agência 1037-5, da data da abertura da conta aos dias de hoje, ou até a data de encerramento da conta' (peça 58, p. 2) , no que foi atendido pela instituição financeira.
1.42. A unidade técnica, ao afastar a responsabilidade da empresa contratada, observou que 'o relato fotográfico apresentado em 18/8/2009 (peça 2, p. 282-305) demonstra que a obra estava em avançado estágio, não havendo nos autos indícios de que a ela tenha dado causa ao dano' e que o recorrente 'apresenta relação de pagamentos na qual informa que a empresa Trenna Construção, Comércio e Serviços Ltda. teria recebido R$ 271.818,72, contudo, não apresenta qualquer nota fiscal, recibo ou outro documento que demonstre que a empresa de fato tenha recebido tais valores' (peça 58, p. 3) .
1.43. Ao recorrente foi imputada a conduta de deixar de comprovar a boa e a regular aplicação dos recursos do Convênio 226/2006/MINC/SE/FNC.
1.44. Nesse diapasão, ao se analisar a documentação trazida pelo recorrente, é oportuno citar, novamente, os preciosos ensinamentos do eminente Ministro desta Casa, Ubiratan Aguiar, em sua obra 'Convênios e Tomadas de Contas Especiais'. Em epítome categórico, o douto julgador nos oferece didático roteiro a ser seguido na análise das contas do gestor, in verbis: 
Para comprovar a boa aplicação dos recursos é necessária a existência de uma série de nexos: o extrato bancário deve coincidir com a relação de pagamentos efetuados, que deve refletir as notas fiscais devidamente identificadas com o número do convênio, que devem ser coincidentes com a vigência do convênio e com as datas dos desembolsos ocorridos na conta específica (In Convênios e Tomadas de Contas Especiais: manual prático, 2ª ed. rev. e ampl., Ubiratan Aguiar et. al. Belo Horizonte: Fórum, 2005, p.43) .
1.45. Insta ressalvar que há mais de 10 anos os controles internos e externos vêm tentando sanear a presente prestação de contas, solicitando a apresentação de documentação escorreita e necessária para amparar as despesas porventura realizadas. 
1.46. A ausência do nexo de causalidade impossibilita identificar se o bem foi adquirido ou a obra foi executada (ou custeada) com recursos municipais, estaduais ou, ainda, oriundos de outro convênio com entidades federais, com possíveis desvios das verbas próprias da avença.
1.47. Insta ressaltar que não cabia a Administração Municipal alterar a qualquer tempo o que havia firmado com o Órgão Concedente, porquanto os documentos comprovam que a prorrogação do convênio não foi aprovada, nem a mudança do local para a construção da obra, por falta da apresentação novo plano de trabalho, documentação que o recorrente deixou de apresentar à época (peça 2, p. 166-172) . 
1.48. De igual sorte, não existe contradição alguma no fato de admitir que as fotos acostadas pelo recorrente possam até comprovar a existência de uma biblioteca, sem, contudo, estabelecer o devido liame entre o objeto a que se referem e o emprego dos recursos públicos repassados.
1.49. Ressalte-se que a culpa latu sensu advém, entrementes, da culpa contra a legalidade, uma vez que o dano ao Erário resultou da violação de obrigação imposta pelo inciso II do art. 71 da Carta da República, pelo inciso I do art. 1º da Lei 8.443/1992 e pela IN 01/1997, o que não resta margem para apreciar a conduta do agente, que não comprovou a correta execução do objeto do ajuste. O que, por sua vez, caracterizou a realização das despesas com flagrante desrespeito às normas legais e aos regramentos contratuais que orientavam estes gastos. 
1.50. Jurisprudência sedimentada por meio dos Acórdão 5539/2019-TCU-Primeira Câmara, rel. Ministro Benjamin Zymler, 2.260/2017-TCU-2ª Câmara, rel. Ministro Augusto Nardes, 304/2018-TCU-Plenário, rel. Ministra Ana Arraes, 2.441/2018-TCU-Plenário, rel. Ministro José Múcio Monteiro, 2.950/2018-TCU-Plenário, rel. Ministro Bruno Dantas, 601/2019-TCU-Plenário, rel. Ministro Raimundo Carreiro, 1.460/2019-TCU-Plenário, rel. Ministro Walton Alencar Rodrigues. 
1.51. Sobressai, portanto, no caso concreto, que somente atuando nos exatos ditames legais haverá a aplicação dos recursos públicos com a devida transparência e publicidade, princípios inerentes a esta atividade pública. Do contrário, o controle dos recursos estará sendo burlado. Escancarando, assim, inúmeras possibilidades de desvio e malversação dos valores que deveriam ser utilizados única e exclusivamente em benefício do bem comum.
1.52. Assim, diante da ausência de comprovação da boa e da regular aplicação dos recursos repassados não há motivos para alterar o juízo de valor outrora firmado, remanescendo o débito apurado. Por sua vez, a aflição de multa decorreu deste julgamento em débito, cujo respaldo jurídico se encontra no art. 57 da Lei 8.443/1992.
CONCLUSÃO
Das análises anteriores, conclui-se que:
a) não estão presentes as hipóteses excepcionais em que as decisões judiciais vinculariam a apuração administrativa. Há, em verdade, formação de juízo de valor divergente quanto à pertinência dos documentos apresentados para comprovar a escorreita prestação de contas por parte do recorrente;
b) a apuração de irregularidades na presente TCE e o julgamento das contas pela irregularidade não se confundem em nenhum aspecto com eventuais atos de improbidade administrativa, os quais, se apurados, devem ser julgados na esfera penal competente;
c) insta esclarecer ao recorrente não há que se falar em prejuízo a ampla defesa e ao contraditório, tampouco em nulidade, pois não há previsão legal ou normativa para que os outros responsáveis responsabilizados no âmbito das TCE sejam citados e apresentem alegações ou algo similar quando outro responsável exerce seu direito constitucional de recorrer de uma condenação imposta pelo TCU;
d) não encontra amparo a solicitação para que o TCU realize procedimento fiscalizatório, com vistas à produção de provas que são da exclusiva alçada do responsável, vez que é deste o ônus de provar a boa e a regular aplicação dos recursos públicos federais repassados. De igual sorte, não existe contradição alguma no fato de admitir que as fotos acostadas pelo recorrente possam até comprovar a existência de uma biblioteca, sem, contudo, estabelecer o devido liame entre o objeto a que se referem e o emprego dos recursos públicos repassados.
1.53. Ante o exposto, não foi trazido aos autos nenhum argumento que detenha o condão de modificar o julgado de origem, Acórdão 12.795/2016, mantido pelo Acórdão 659/2017 e reformado pelo Acórdão 4354/2018-TCU-Segunda Câmara do TCU, motivo por que este não está a merecer reforma, devendo ser, por consequência, prestigiado e mantido. 
PROPOSTA DE ENCAMINHAMENTO
Ante o exposto, submetem-se os autos à consideração superior, propondo-se, com fundamento nos arts. 32, inciso III, e 35, inciso III, da Lei 8.443/1992 c/c art. 288 do RI/TCU: 
a) conhecer do recurso de revisão interposto por Bruno Luís Litaiff Ramalho (CPF XXX.622.612-XX) e, no mérito, negar-lhe provimento;
b) dar ciência do Acórdão que for prolatado às entidades/órgãos interessados, à Procuradoria da República no Estado do Amazonas e ao recorrente, ressaltando-se que o Relatório e o Voto que o fundamentarem podem ser consultados no endereço www.tcu.gov/acordaos, no dia seguinte ao de sua oficialização".
2.	O Ministério Público junto a este Tribunal anuiu à proposta apresentada pela unidade técnica, ante as seguintes considerações (peça 163) :
"A intepretação corrente é que o julgamento favorável em ações de improbidade, por tratar os fatos em uma perspectiva diferente da discutida na TCE, não resulta em obrigatoriedade de soluções coincidentes, tampouco tem o condão de, na maioria dos processos, gerar vinculação necessária.
O ex-prefeito, ao narrar os fatos em seu recurso, aduz que o concedente solicitou o relatório de cumprimento do objeto; cópia dos comprovantes de despesa em nome do convenente, devidamente identificados com o número do convênio; termo de aceitação definitivo da obra; cópia do despacho adjudicatório e homologatório das licitações realizadas e/ou justificativas para a sua dispensa/inexigibilidade; relatório fotográfico e material de divulgação. Ora, os documentos relacionados pelo próprio responsável são essenciais no estabelecimento da vinculação dos recursos repassados com a regular execução da obra, seja no momento da prestação de contas parcial ou final do convênio as informações precisam ser completas e possuírem elementos que as liguem.
A resposta do ex-prefeito ao concedente (peça 2, p. 282-305) consistiu na entrega de ofício acompanhado, dentre outras informações, de conciliação bancária, título de diplomação no cargo de prefeito e fotografias, deixando de apresentar os demais documentos solicitados pelo concedente.
Se a obra não estava finalizada no momento da saída do recorrente do cargo de prefeito, ele deveria ter entregue uma prestação de contas parcial consistente e informado ao concedente que a biblioteca precisava ser concluída, mas que estava deixando o dinheiro em caixa para o prefeito sucessor ultimar os trabalhos.
A propósito, o Sr. Bruno Luís não foi responsabilizado pela falta de conclusão da biblioteca, mas pela incapacidade de a documentação entregue por ele atestar que os valores foram empregados adequadamente no objeto do convênio.
Da jurisprudência do TCU resgatamos o seguinte precedente:
O ônus de comprovar a regularidade da integral aplicação dos recursos públicos na consecução do objeto de convênio é do gestor, por meio de documentação consistente, que demonstre, de forma efetiva, os gastos incorridos e o liame causal entre as despesas realizadas e os recursos federais recebidos.
Acórdão 1362/2008-TCU-Primeira Câmara | Relator: AUGUSTO NARDES
ÁREA: Direito Processual | TEMA: Prova (Direito) | SUBTEMA: Ônus da prova
Outros indexadores: Convênio, Gestor, Nexo de causalidade
Com os autos em nosso gabinete, recebemos a visita do responsável pela defesa do Sr. Bruno Luís. Argumentou-se que as obras foram executadas e que a condenação do recorrente era fruto de problemas pontuais na prestação de contas, alegação que nos fez reavaliar todas a informações processuais. 
De fato, a responsabilização tem por principal suporte a falta de liame na prestação de contas. Ocorre que em um primeiro momento foram entregues apenas alguns documentos definidos pelas normas reguladoras da prestação de contas do convênio, a maioria assinada apenas pelo recorrente na condição de ex-prefeito, e cópia dos extratos bancários, o que foi complementado posteriormente por fotos.
Diligência ao Banco do Brasil, medida sugerida por nós, permitiu verificarmos que alguns pagamentos foram em favor da Trenna Construção, Comércio e Serviços Ltda., sendo que tal constatação, por si só, não é capaz de suprir todas as lacunas da prestação de contas, persistindo dúvida sobre a regular destinação dos valores para a viabilização do objeto do convênio. Basta lembrar que o responsável deixou de entregar a solicitada cópia do despacho adjudicatório e homologatório das licitações realizadas e/ou justificativas para a sua dispensa/inexigibilidade, não sendo possível assegurar que os pagamentos retratados nos extratos e os cheques tinham o propósito de liquidar despesas de construção da biblioteca".
	
É o Relatório.

Cristian Mendes da Silva (OAB/AM A-691), Demétrio Weill Pêssoa Ramos (OAB/DF 36.526) e outros, representando Bruno Luís Litaiff Ramalho.

Procurador Marinus Eduardo De Vries Marsico.

TOMADA DE CONTAS ESPECIAL. CONVÊNIO. IRREGULARIDADE DAS CONTAS. DÉBITO. MULTA. RECURSO DE REVISÃO. ELEMENTOS INSUFICIENTES PARA ALTERAR O MÉRITO DA DELIBERAÇÃO RECORRIDA. CONHECIMENTO. NEGATIVA DE PROVIMENTO.

TOMADA DE CONTAS ESPECIAL (TCE)

Secretaria de Recursos - Serur.

Tratam os autos, originariamente, de tomada de contas especial instaurada pela Subsecretaria de Planejamento, Orçamento e Administração do Ministério da Cultura em razão de irregularidades na prestação de contas do Convênio 226/2006/MINC/SE/FNC, celebrado com o Município de Carauari/AM, o qual tinha por objeto a implementação do Projeto Construção de Biblioteca Pública na municipalidade.
2.	Com vigência estipulada para o período de 29/12/2006 a 6/5/2008, referido convênio previa recursos no montante de R$ 306.700,00, sendo R$ 300.000,00 à conta do concedente, repassados em parcela única, em 22/6/2007, e R$ 6.700,00 referentes a contrapartida municipal.
3.	No âmbito deste Tribunal, inicialmente, foi promovida a citação do Sr. Bruno Luís Litaiff Ramalho, ex-prefeito do Município de Carauari/AM (gestão 2005-2008) , pelo prejuízo de R$ 300.000,00, em razão da não comprovação da boa e regular aplicação dos recursos federais recebidos por força do 226/2006/MINC/SE/FNC, devido à não apresentação de 
"relatório de cumprimento do objeto; cópia dos comprovantes de despesa (inclusive contrapartida) , em nome da convenente, devidamente identificados com o número do convênio; termo de aceitação definitiva da obra; cópia do despacho adjudicatório e homologação das licitações realizadas e/ou justificativas para a sua dispensa/inexigibilidade, mesmo quando notificado para isso", o que "impossibilitou a área técnica do Ministério da Cultura de analisar a boa e regular aplicação dos recursos em tela, em razão da omissão no dever de prestar contas no prazo legal, motivos que caracterizam infração à IN-STN 1/97, art. 22, 23, 31, §1º, I, e 38, II, b; e Cláusulas primeira 'Do Objeto' (peça 1, p. 373) e segunda 'Das Obrigações' do Convênio 226/2006/MINC/SE/FNC".
4.	Posteriormente, em razão da constatação de saldo remanescente na conta bancária específica do ajuste, no valor de R$ 55.425,66, sacados em duas parcelas, nos valores de R$ 25.871,58 (27/2/2009) e de R$ 29.554,08 (11/1/2010) , durante a gestão do prefeito sucessor, Sr. Francisco Costa dos Santos, foi promovida a citação desse responsável pela não comprovação da boa e regular aplicação dessa parcela dos recursos conveniados.
5.	Após analisar o feito, este Tribunal decidiu, mediante o Acórdão 12.795/2016, mantido pelo Acórdão 659/2017 e reformado pelo Acórdão 4354/2018-TCU-Segunda Câmara, entre outras medidas, julgar irregulares as presentes contas quanto à responsabilidade do Sr. Bruno Luís Litaiff Ramalho e condená-lo em débito, pela totalidade dos recursos conveniados, abatidas as parcelas geridas pelo prefeito sucessor, além de aplicar-lhe a multa prevista no art. 57 da Lei 8.443/1992, no valor de R$ 80.000,00, em razão da ausência de comprovação da boa e regular aplicação de recursos federais repassados durante a sua gestão para a execução do Convênio 226/2006/MINC/SE/FNC.
6. 	Examina-se, nesta oportunidade, recurso de revisão interposto por esse responsável contra o aludido decisum (peças 142/144) , no qual alega, em apertada síntese: 
	a) a execução de quase a integralidade (90%) das obras pactuadas; 
	b) a responsabilidade da gestão sucessora pela não conclusão das obras pactuadas; 
	c) a existência de julgamento na esfera cível no sentido da não configuração da omissão na prestação de contas e da execução do objeto pactuado, o qual constituiria fato impeditivo para a atuação desta Corte de Contas; 
	d) a não configuração, segundo precedentes do Tribunal Regional Federal da 1ª Região, de ato de improbidade administrativa em decorrência da prestação de contas tardia; 
	e) a existência de ofensa aos princípios do contraditório e da ampla defesa; 
	f) a impossibilidade de verificação do adimplemento do objetivo pactuado por falta de vistoria in loco; 
	g) o atingimento dos objetivos pactuados.
7.	Na instrução de mérito (peça 160) , a Secretaria de Recursos propôs a negativa de provimento do recurso. 
8. 	No tocante à admissibilidade da peça recursal em apreço, reitero o seu conhecimento, sem efeito suspensivo, com fundamento no disposto nos arts. 32, inciso III, e 35 da Lei 8.443/1992 c/c o art. 288 do Regimento Interno deste Tribunal.
9. 	No mérito, manifesto concordância com a proposta apresentada pela unidade técnica, a qual contou com a anuência do douto Parquet e cujos fundamentos incorporo a estas razões de decidir, no sentido de negar provimento ao recurso de revisão, mantendo-se inalterado o acórdão recorrido.
10. 	Com efeito, o Sr. Bruno Luís Litaiff Ramalho foi condenado em face da não comprovação da boa e regular utilização dos recursos conveniados, vez que a prestação de contas parcial por ele apresentada não foi acompanhada dos documentos comprobatórios sobre a regular aplicação dos recursos aportados ao ajuste.
11.	Nesta assentada, o recorrente não apresentou qualquer alegação que pudesse descaracterizar as irregularidades que lhes foram imputadas e/ou elidir a sua responsabilidade pela prática dessas irregularidades.
12.	Em verdade, ele comparece, em sede recursal, reiterando argumentos ofertados nas fases anteriores do feito, tais como a efetiva execução de quase a integralidade do objeto conveniado e a inexistência de inspeção técnica concluindo em sentido contrário, os quais já foram devidamente analisados e refutados por este Tribunal.
13.	No caso, torna a apresentar relato fotográfico como único elemento de prova da efetiva execução do objeto pactuado. Ocorre que, reiterando o que constou do voto condutor do Acórdão 12.795/2016, 
"o mero relato fotográfico juntado aos autos pelo responsável (desacompanhado da documentação que lhe foi reiteradamente solicitada) mostra-se insuficiente como prova, pois não permite que se estabeleça o necessário nexo causal entre o objeto retratado e os recursos federais dispendidos".
14.	O fato é que a não apresentação da documentação exigida pela legislação aplicável à espécie e pelo ajuste pactuado impossibilitou o estabelecimento do necessário nexo causal entre as despesas alegadas e os recursos conveniados, o que, por sua vez, impediu a conclusão pela correta aplicação desses recursos.
15.	Assim, insistindo, mais uma vez, que os recursos conveniados teriam sido corretamente aplicados no objeto pactuado, o responsável deixa de acostar aos autos a documentação necessária à comprovação disso.
16.	Acerca da sentença proferida pela justiça federal no âmbito do Processo 1395-05.2013.4.01.3202 (peça 143) , alusivo à Ação Civil Pública por Ato de Improbidade Administrativa proposta em face do recorrente, consoante concluiu a Serur, tal decisão não obstaculiza a apuração empreendida pelo TCU.
17.	Em primeiro lugar, há de se considerar o princípio da independência das instâncias, segundo o qual o TCU exerce a sua jurisdição independentemente das demais, bem como a inexistência de sentença penal absolutória pela não ocorrência material do fato ou pela negativa de autoria, a qual poderia levar à alteração da decisão recorrida. 
18.	Tem-se, ademais, que os fatos discutidos nas ações de improbidade são tratados em uma perspectiva diferente no âmbito deste Tribunal, não resultando, destarte, em obrigatoriedade de soluções coincidentes nem gerando, em regra, vinculação necessária.
19.	Outrossim, na decisão judicial em tela, cuja conclusão foi pela execução física de parte do objeto pactuado, formou-se um juízo de valor divergente quanto à pertinência dos documentos apresentados para comprovar a escorreita prestação de contas por parte do recorrente, sem adentrar, ademais, na origem dos recursos utilizados com aquele fim.
20.	Como ressaltado pelo douto Parquet, o Sr. Bruno Luís Litaiff Ramalho não foi responsabilizado pela falta de conclusão da biblioteca, mas pela incapacidade de a documentação entregue por ele atestar que os valores foram empregados adequadamente no objeto do convênio.
21.	Assim, persiste a ausência de demonstração do nexo de causalidade entre os recursos conveniados e as despesas supostamente realizadas com tais recursos, fundamento da condenação do recorrente.
22.	Por essas razões, considerando que os elementos apresentados no recurso de revisão são incapazes de comprovar a boa e regular aplicação dos recursos repassados, e insuficientes para alterar o julgado recorrido, sou pela negativa de provimento do presente recurso.
	Ante o exposto, voto no sentido de que o Tribunal acolha a minuta de acórdão que submeto à deliberação do Colegiado. 
TCU, Sala das Sessões Ministro Luciano Brandão Alves de Souza, em 11 de novembro de 2020.
Ministro JOÃO AUGUSTO RIBEIRO NARDES
Relator